臺灣桃園地方法院民事判決　八十九年度訴字第一五三七號
　　原　　　告　林子畏即祭祀公業林本源管理人
　　被　　　告　丁○○○
　　　　　　　　丙○○
　　　　　　　　己○○
　　　　　　　　庚○○
　　　　　　　　乙○○
　　　　　　　　甲○○
　　訴訟代理人　戊○○
右當事人間拆屋還地事件，本院判決如左：
    主    文
被告丁○○○及丙○○應將坐落於桃園縣觀音鄉○○段一０八九地號如附圖所示紅色
部分面積０‧０００八四二公頃及同段一０八八、一０八九地號如附圖所示綠色部分
面積０‧００四二九一公頃之地上物拆除，將土地交還原告，並應連帶給付原告新台
幣壹拾貳萬伍仟肆佰捌拾伍元，及自民國八十九年七月一日起至交還土地之日止，按
年給付原告新臺幣貳萬柒仟玖佰貳拾參元。
被告己○○、庚○○、乙○○、甲○○應將坐落於桃園縣觀音鄉○○段一０八八、一
０八八之一、一０八九地號如附圖所示黃色部分面積０‧０００三八七公頃及如附圖
所示藍色部分面積０‧００五九二八公頃之地上物拆除，將土地交還原告，並應連帶
給付原告新臺幣壹拾伍萬肆仟參佰捌拾參元，及自民國八十九年七月一日起至交還土
地之日止，按年給付原告新臺幣參萬肆仟參佰伍拾參元。
原告其餘之訴駁回。
訴訟費用由被告丁○○○及丙○○負擔三十分之十一，餘由被告己○○、庚○○、乙○○及甲○○負擔。
本判決第一項於原告以新台幣肆拾伍萬參仟肆佰壹拾伍元為被告丁○○○、丙○○供
擔保後，得假執行。但被告丁○○○及丙○○如於假執行程序實施前，以新臺幣壹佰
參拾陸萬零貳佰肆拾伍元，為原告供擔保後，得免為假執行。
本判決第二項於原告以新臺幣伍拾伍萬柒仟元為被告己○○、庚○○、乙○○及甲○○供擔保後，得假執行。
原告其餘假執行之聲請駁回。
    事    實
甲、原告方面：
一、聲明：求為判決（一）被告丁○○○及丙○○應將坐落於桃園縣觀音鄉○○段一
　　　　　０八九地號如附圖所示紅色部分面積０‧０００八四二公頃及同段一０八
　　　　　八、一０八九地號如附圖所示綠色部分面積０‧００四二九一公頃之地上
　　　　　物拆除，將土地交還原告，並應連帶給付原告新台幣（下同）十三萬二千
　　　　　三百八十九元，並自民國（下同）八十九年一月一日起至交還土地之日止
　　　　　，按年給付原告二萬七千九百二十三元。（二）被告己○○、庚○○、乙○○、甲○○應將坐落於桃園縣觀音鄉○○段一０八八、一０八八之一、
　　　　　一０八九地號如附圖所示黃色部分面積０‧０００三八七公頃及如附圖所
　　　　　示藍色部分面積０‧００五九二八公頃之地上物拆除，將土地交還原告，
　　　　　並應連帶給付原告十六萬二千八百七十五元，並自八十九年一月一日起至
　　　　　交還土地之日止，按年給付原告三萬四千三百五十三元。（三）原告願供
　　　　　擔保請准供擔保宣告假執行。
二、陳述：
（一）坐落於桃園縣觀音鄉○○段一０八八、一０八八之一地號及一０八九地號土地
      為原告所有，但被告丁○○○及丙○○無任何正當權源竟占用原告所有之一０
      八九地號如附圖所示紅色部分面積０‧０００八四二公頃及同段一０八八、一
      ０八九地號如附圖所示綠色部分面積０‧００四二九一公頃土地，並於其上建
      蓋門牌號碼為桃園縣觀音鄉○○街二十二號及二十號之房屋。被告己○○、庚○○、乙○○及甲○○亦無權占有原告所有一０八八、一０八八之一及一０八
      九地號如附圖所示黃色部分面積０‧０００三八七公頃及如附圖所示藍色部分
      面積０‧００五九二八公頃土地，並於其上建蓋有門牌號碼為桃園縣觀音鄉○○街十六號及十八號之房屋，為此，原告爰依民法第七百六十七條之規定，請
      求被告六人將前揭地上物拆除，並將無權占用之土地交還原告。
（二）又本件被告無權占用原告之土地，其無法律上之原因受有利益，而致使原告遭
      受損害，原告爰依不當得利之法律關係，提起本件訴訟。關於被告之不當得利
      ，茲說明如下：
（１）被告丁○○○及丙○○方面：
      八十四年一月一日起至八十五年十二月三十一日止：
      5920X80/100X10/100X51.33X2=48619
      八十六年一月一日起至八十八年十二月三十一日止：
      6800X80/100X10/100X51.33X3=83770
      八十九年一月一日起每年之不當得利：
      6800X80/100X10/100X51.33=27923（原告之計算式誤載為27723）
（２）被告己○○、庚○○、乙○○及甲○○方面：
      八十四年一月一日起至八十五年十二月三十一日止：
      5920X80/100X10/100X63.15X2=59815
      八十六年一月一日起至八十八年十二月三十一日止：
      6800X80/100X10/100X63.15X3=000000
  　　0十九年一月一日起每年之不當得利：
      6800X80/100X10/100X63.15=34353
三、證據：提出地價謄本二紙、土地登記謄本二紙為證；並聲請履勘現場。
乙、被告丁○○○及丙○○方面：
一、聲明：請求駁回原告之訴及假執行之聲請；若受不利益之判決，請准供擔保免為
    　　　假執行。
二、陳述：
　　　被告丙○○所有之房屋乃被告丙○○之先父於四十年間購買，六十年間曾經修
      建至今，嗣後，丙○○之父親死亡後，由被告范彭新妹及丙○○二人繼承，而
      丙○○之父親購買及修建當時均有聲請測量，當時均無越界之情形，而原告於
      八十九年七月間測量後，始發現被告丙○○之房屋占用原告所有之土地，原告
      於同年八月間始通知被告丙○○無權占用之事實，在此之前，被告丙○○均不
      知有無權占用原告土地之情形，依據民法第一百八十二條之規定，被告應於知
      悉無法律上原因時，以現存之利益償還原告，被告所受之利益為占用之原形，
      此亦為被告之現存利益，被告應僅負返還土地之現存利益為足，原告尚不得請
      求八十九年八月知悉前相當於租金之損害。又原告主張超過五年之相當於租金
      之不當得利，已罹於時效，此部分原告不得請求之。
三、證據：提出地籍圖一紙、照片二紙為證。
丙、被告己○○、庚○○、乙○○及甲○○方面：
一、聲明：請求駁回原告之訴及假執行之聲請。
二、陳述：
　　　對於原告主張被告己○○、庚○○、乙○○及甲○○無權占有原告所有系爭土
      地之位置及面積部分並不爭執，惟抗辯系爭土地為被告己○○之丈夫徐干鴻向
      他人購買，因對於法律認識不清，致未為產權登記，故引起糾紛。而系爭房屋
      係徐干鴻所建蓋，徐干鴻業已死亡，由被告己○○、庚○○、乙○○及甲○○
      四人繼承，原告對於超過五年之相當於租金之不當得利，已罹於時效，並不得
      請求之。系爭房屋有作為商店，面臨約十米寬單行道，位於商業區，附近有甘
      泉寺及觀音鄉公所。
三、證據：提出照片二紙為證。
丁、本院依聲請履勘現場，並囑託桃園縣中壢地政事務所派員實施測量並製作複丈成
    果圖到院。
    理　　由
一、本件原告起訴主張坐落於桃園縣觀音鄉○○段一０八八、一０八八之一地號及一
    ０八九地號土地為原告所有，但被告丁○○○、丙○○、己○○、庚○○、乙○○及甲○○無任何正當權源竟占用原告所有系爭土地，為此，爰依民法第七百六
    十七條之規定，請求被告將無權占有系爭土地上之地上物拆除，將土地交還原告
    。又本件被告無權占用原告之土地，其無法律上之原因受有利益，而致使原告遭
    受損害，原告爰依不當得利之法律關係，請求被告丁○○○、丙○○將不當得利
    十三萬二千三百八十九元返還，及自八十九年一月一日起至交還土地之日止，按
    年給付原告二萬七千九百二十三元，被告己○○、庚○○、乙○○及甲○○將不
    當得利十六萬二千八百七十五元返還，並自八十九年一月一日起至交還土地之日
    止，按年給付原告三萬四千三百五十三元。
二、原告主張坐落於桃園縣觀音鄉○○段一０八八、一０八八之一地號及一０八九地
    號土地為原告所有，被告丁○○○及丙○○之被繼承人於如附圖所示紅色部分面
    積０‧０００八四二公頃及同段一０八八、一０八九地號如附圖所示綠色部分面
    積０‧００四二九一公頃之土地，建蓋門牌號碼桃園縣觀音鄉○○街二十二號及
    二十號房屋，目前房屋由被告丁○○○及丙○○繼承使用中；而被告己○○、庚○○、乙○○及甲○○之被繼承人徐干鴻於同段一０八八、一０八八之一及一０
    八九地號如附圖所示黃色部分面積０‧０００三八七公頃及如附圖所示藍色部分
    面積０‧００五九二八公頃土地上建蓋有門牌號碼為桃園縣觀音鄉○○街十六號
    及十八號之房屋，目前房屋由被告己○○、庚○○、乙○○及甲○○繼承使用中
    等事實，為被告六人所不爭執，並業據原告提出土地登記謄本二紙為證、核與本
    院依聲請履勘現場並囑託桃園縣中壢地政事務所派員實施測量屬實，此有勘驗筆
    錄及複丈成果圖附卷可查，故堪信原告此部分主張為真實。
三、關於被告丁○○○及丙○○方面：
（１）原告主張被告丁○○○及丙○○無正當權源占有系爭土地，被告丙○○則抗辯
      曾於購買及翻修房屋時經測量並無占用原告土地云云，然查，被告對此部分抗
      辯並無法舉證以實其說，況被告丙○○對於桃園縣中壢地政事務所於八十九年
      十二月六日所為之測量有何違誤及不可採之處，均無法具體指摘，故其空言抗
      辯曾經測量並無占用原告土地云云並不可採。況被告亦無法證明其有何法律上
      之權源占有系爭土地，故應認原告主張被告二人無權占有之事實為可採。從而
      ，原告爰依民法第七百六十七條之規定，請求被告丁○○○及丙○○應將坐落
      於桃園縣觀音鄉○○段一０八九地號如附圖所示紅色部分面積０‧０００八四
      二公頃及同段一０八八、一０八九地號如附圖所示綠色部分面積０‧００四二
      九一公頃之地上物拆除，將土地交還原告，於法有據，應准許之。
（２）又原告主張被告丁○○○及丙○○應返還原告自八十四年一月一日起算相當於
      租金之不當得利，被告二人則抗辯至八十九年實施測量始發現無權占用情形，
      依據民法第一百八十二條之規定，應僅返還現存利益即可；又原告請求超過五
      年之不當得利，已罹於時效等語。又按不當得利之法則請求返還不當得利，以
      無法律上之原因而受利益，致他人受有損害為其要件，故其得請求返還之範圍
      ，應以對方所受之利益為度，非以請求人所受損害若干為準，無權占有他人土
      地，可能獲得相當於租金之利益為社會通常之觀念，是土地所有權人主張無權
      占有人占有系爭土地所得之利益，相當於法定最高限額租金之數額，尚屬可採
      ，此最高法院六十一年度台上字第一六九五號民事判例可資參照。經查：本件
      被告丁○○○及丙○○二人無權占有原告所有之系爭土地，自有獲得相當於租
      金之不當利益，故原告請求被告等給付無權占有系爭土地之不當得利，於法有
      據，應准許之。再按民法第一百八十二條第一項規定：不當得利之受領人不知
      無法律上之原因，而其所受之利益已不存在者，免負返還或償還價額之責任。
      而所謂現有利益並非指所受利益之原形而言，利益之原形雖不存在而實際上受
      領人所獲財產總額之增加，現尚存在時，不得謂利益已不存在，此有最高法院
      四十一年台上字第六三七號判例可資參照。本件被告抗辯其於八十九年七月始
      知悉無權占有原告系爭土地，但被告二人占用系爭土地，本應支付相當於租金
      之對價，其未支付，受有相當於租金之不當得利，其財產總額因未支付對價而
      增加，現仍存在，揆諸前揭判例意旨，被告自應返還該利益，故其抗辯並不足
      採。再按城市地方房屋之租金，以不超過土地及前建築物申報總價年息百分之
      十為限；而該條之規定於租用基地建築房屋準用之，此土地法第九十七條第一
      項及第一百零五條定有明文。而基地租金數額除以基地申報地價為基礎外，尚
      須斟酌基地位置、工商繁榮程度、承租人利用基地之經濟價值及所受利益等項
      ，並與鄰地租金相比較，此有最高法院六十八年台上字第三０七一號判例可資
      參照。經查：本件系爭土地位於商業區，面臨十米寬之單行道路，四周商店林
      立，附近有甘泉寺及觀音鄉公所，此有本院依聲請履勘現場製有勘驗筆錄及被
      告所提之照片附卷可查，足見該區交通方便，屬文教及商業利用之繁榮地區，
      生活機能及使用價值頗高。再系爭土地上之房屋目前均開設商店，作為營利使
      用，此雙方所不爭執，並經本院勘驗現場屬實，故認系爭土地之租金應以土地
      申報地價之百分之八計算為允當。惟按無法律上之原因而獲得相當於租金之利
      益，致他人受損害時，如該他人返還利益請求權已逾租金短期消滅時效之期間
      ，對於相當於已罹消滅時效之租金之利益，不得依不當得利之法則，請求返還
      ，此有最高法院六十五年度第五次民事庭會議決議可資參照。而民法第一百二
      十六條規定租金之消滅時效為五年，故依據前述最高法院民事庭會議決議及條
      文意旨，無權占有他人土地所獲得相當於租金之不當得利，該利益既屬相當於
      租金之不當得利，自應適用五年之短期時效。本件原告起訴之時為八十九年十
      月十三日，此有本院收文章一紙附卷可查，往前回溯五年，應自八十四年十月
      十三日起算不當得利，原告自八十四年一月一日起算，關於超過五年部分，既
      經被告丁○○○二人為時效抗辯，應駁回之，故本件原告得請求返還相當於租
      金之不當得利如後之附表。
四、被告己○○、庚○○、乙○○及甲○○方面：
（１）被告己○○、庚○○、乙○○及甲○○對於無權占有原告之系爭土地並不爭執
      ，故原告爰依民法第七百六十七條之規定，請求被告己○○、庚○○、乙○○
      及甲○○應將坐落於桃園縣觀音鄉○○段一０八八、一０八八之一及一０八九
      地號如附圖所示黃色部分面積０‧０００三八七公頃及如附圖所示藍色部分面
      積０‧００五九二八公頃土地之地上物拆除，將土地交還原告，於法有據，應
      准許之。
（２）又原告主張自八十四年一月一日起算之不當得利，此部分被告為時效抗辯，揆
      諸前揭說明，被告所為之抗辯為有理由，原告僅得請求自八十四年十月十三日
      起算之不當得利，而被告己○○、庚○○、乙○○及甲○○無權占有之房屋毗
      鄰於被告丁○○○及丙○○，且同作商店之用，故亦以土地之申報地價百分之
      八計算相當於租金之不當得利，計算式如後附表。
五、假執行之宣告：
    原告及被告丁○○○及丙○○均陳明願供擔保請准宣告假執行及免為假執行，就
    原告勝訴部分，核均無不合，各酌定相當之金額准許之。至原告敗訴部分，其假
    執行之聲請失所附麗，應駁回之。
六、據上論結：本件原告之訴為一部有理由，一部無理由，爰依民事訴訟法第七十九
    條但書、第三百九十條第二項、第三百九十二條之規定，判決如主文。
中　　　華　　　民　　　國　　九十一　　年　　　八　　　月　　二十六　　日
                                        臺灣桃園地方法院民事第一庭
~B法　　　官　田玉芬
右為正本係照原本作成
如對本判決上訴應於判決送達後二十日內向本院提出上訴狀
中　　　華　　　民　　　國　　九十一　　年　　　八　　　月　　二十六　　日
~B法院書記官　羅文
附表：
被告丁○○○及丙○○受有相當於租金之不當得利部分（均四捨五入）：
系爭土地之申報地價：
八十三年七月一日起至八十六年六月三十日止：五千九百二十元。
八十六年七月一日起至八十九年六月三十日止：六千八百元。
八十九年七月一日起：六千八百元。
八十四年十月十三日起至八十六年六月三十日止：
(5920X0.08X51.33X1)+ (5920X0.08X51.33X8/12)+(5900X0.08X51.33X18/365)=41715
。
八十六年七月一日起至八十九年六月三十日止：
6800X0.08X51.33X3=83770
合計：83770+41715=000000
0十九年七月一日起算：
6800X0.08X51.33X1=27924。（原告僅請求27923元）
被告己○○、庚○○、乙○○及甲○○受有相當於租金之不當得利部分（均四捨五入
）：
八十四年十月十三日起至八十六年六月三十日止：
(5920X0.08X63.15)  +(5920X0.08X63.15X8/12) +(5900X0.08X63.15X18/365)=51322
。
八十六年七月一日起至八十九年六月三十日止：
6800X0.08X63.15X3=103061
合計：51322+103061=000000
0十九年七月一日起算：
6800X0.08X63.15X1=34354。（原告僅請求34353元）
